臺灣高等法院民事判決　　　　　　　　　 96年度上字第473號
　　上　訴　人　乙○○
　　訴訟代理人　巨克安律師
　　上　訴　人　丙○○
　　訴訟代理人　關維忠律師
　　複代理人　　劉君豪律師
上列當事人間清償債務等事件，兩造對於中華民國96年4月27 日
臺灣臺北地方法院95年度訴字第11591號第一審判決各自提起上
訴，乙○○並為訴之追加，經本院於96年8月14日言詞辯論終結
，判決如下：
    主  文
原判決命丙○○給付新台幣壹佰伍拾貳萬柒仟元及自民國96年5
月31日起算之利息部分及該部分假執行宣告，暨訴訟費用之裁判
均廢棄。
前開廢棄部分，乙○○在第一審之訴及假執行聲請均駁回。
乙○○之上訴及丙○○之其餘上訴均駁回。
丙○○應給付乙○○新台幣壹佰捌拾玖萬貳仟伍佰柒拾伍元及自
民國96年5月31日起至清償日止，按週年利率百分之五計算之利
息。
第一、二審訴訟費用由丙○○負擔十分之九，乙○○負擔十分之
一；追加之訴訴訟費用由丙○○負擔。
本判決第二、三項部分，乙○○分別以新臺幣拾貳萬貳仟元、新
臺幣伍拾壹萬元為丙○○供擔保後，得假執行，丙○○如以新臺
幣參拾陸萬陸仟元、新台幣壹佰伍拾貳萬柒仟元為乙○○預供擔
保，得免為假執行。
    事  實
甲、上訴人乙○○（下稱乙○○）方面：
壹、聲明：
一、上訴聲明：
（一）原判決不利乙○○部分廢棄。
（二）丙○○應給付乙○○新台幣（下同）365,575元，及自上
      訴狀繕本送達翌日起至清償日止，按週年利率5％計算之
      利息。
（三）願供擔保請准宣告假執行。
二、答辯聲明：丙○○上訴駁回。
貳、陳述：除與原判決記載相同者，茲予引用外，補稱略以：
    丙○○所有坐落臺北縣三重市○○段第1662、1663、1664、
    365、367號等5筆土地（下稱系爭5筆土地）應有部分，均係
    由其他多數共有人依土地法第34條之1規定以多數決出售，
    追加主張類推適用民法第225條第2項之規定，請求丙○○交
    付受領之土地出售利益。
、證據：除援用原審所提出者外，補提臺北縣三重地政事務所
    93年11月22日北縣重地登字第0930015709號函、台北縣三重
    地政事務所不動產糾紛調處前置會議紀錄、最高法院80年台
    上字第2504號判例要旨為證。
乙、對造上訴人丙○○（下稱丙○○）方面：
壹、聲明：
一、上訴聲明：
（一）原判決不利於丙○○部分廢棄。
（二）上開廢棄部分，乙○○在第一審之訴駁回。
二、答辯聲明：乙○○之上訴及追加之訴均駁回。
貳、陳述：除與原判決記載相同者，茲予引用外，補稱略以：
一、乙○○為丙○○之親舅舅，家族土地房屋繼承事宜向由其經
    手處理，且有多次土地交易及興建房屋之深厚經驗，對於土
    地交易市場價格與公告現值之掌握計算能力，遠優於丙○○
    ，卻不顧舅甥之情，利用丙○○不知繼承土地之總價值，故
    意提出離譜之低價，致丙○○陷於錯誤而出售土地。
二、系爭5筆土地係其他共有人依土地法第34條之1規定出售，提
    存予丙○○之價金，本質上並非屬賠償或補償，與最高法院
    80 年台上字第2504號判例所稱土地徵收之補償金情況不同
    ，無從類推適用民法第225條第2項之規定。
三、乙○○曾聯合其他兄弟意圖壟斷瓜分祖先遺留之不動產，故
    意以低價向姊妹們購買應繼分，後來在處理家族土地遺產繼
    承登記上，曾有違法之詐欺行為，經其他繼承人告訴詐欺，
    遭判有罪。
四、縱認丙○○就系爭5筆土地應有部分因一地二賣，應負損害
    賠償責任，惟其可分得價金152萬7000元中，尚須扣除給付
    代書之相關稅捐規費及代辦費用等共23萬元，該次買賣所獲
    得之實際利益，僅有129萬7000元。
、證據：除援用原審所提出者外，補提收據為證，並聲請訊問
    證人張正宗。
    理  由
一、按訴之追加，非經他造同意者不得為之，但請求之基礎事實
    同一者或減縮應受判決事項之聲明者，不在此限，此為民事
    訴訟法第446條第1項、第255條第1項第2款、第3款所明定。
    本件乙○○於原審依民法第226條第1項規定，請求丙○○賠
    償出售系爭5筆土地應有部分之2筆價金365,575元、
    1,527,000 元及其利息，經原審判命丙○○給付1,527,000
    元及其利息，駁回365,575元本息部分，兩造各就其敗訴部
    分提起上訴，乙○○復追加類推適用民法第225條第2項之規
    定，為其請求權基礎，因請求之基礎事實同一，所為訴之追
    加，應予准許。另乙○○於本院言詞辯論時，減縮其利息請
    求自上訴狀繕本送達翌日（即民國96年5月31日）起算，核
    屬減縮應受判決事項之聲明，亦應准許，合先敘明。
二、乙○○主張：其於94年3月10日受丙○○請求，購買鄭女因
    繼承其曾祖父陳良及祖父陳大江所取得之土地應有部分，總
    價5,800,000元，於簽訂買賣協議書時即已付清。丙○○嗣
    後雖已交付全部繼承土地之所有權狀，卻拒絕提供如原判決
    附表所示土地之相關證明文件，以配合辦理土地移轉登記手
    續。另系爭5筆土地復遭其他土地共有人依土地法第34條之1
    規定出售土地所有權全部，對丙○○在系爭5筆土地之應有
    部分而言，已屬給付不能，丙○○應交付因此獲得之土地價
    金365,575元、1,527,000元等情，爰起訴依兩造之買賣契約
    及民法第226條請求，於本院追加依類推適用第225條規定請
    求，求為命(1)丙○○應將如原判決附表一所示86筆土地應有
    部分移轉登記予乙○○。(2)丙○○應給付乙○○1,892,575
    元及自上訴狀繕本送達翌日起按週年利率5％計付利息之判
    決（原審判決命丙○○應將原判決附表一所示86筆土地應有
    部分移轉登記予乙○○，並應給付1,527,000元及自96年2月
    1日起算之利息，駁回乙○○其餘請求，兩造各就其敗訴部
    提起上訴，乙○○於本院追加、減縮聲明如上所述）。
三、丙○○則以：本件買賣協議書係遭乙○○施詐術而簽訂，其
    已於95年11月2日寄發律師函撤銷兩造間買賣契約，故無移
    轉土地所有權及給付1,892,575元之義務。又系爭5筆土地係
    其他共有人依土地法第34條之1規定出售，非屬賠償或補償
    ，無從類推適用民法第225條第2項之規定，縱認因一地二賣
    ，應負損害賠償責任，惟其中第365、367號土地部分可分得
    價金1,527,000元中，尚須扣除給付代書之相關稅捐規費及
    代辦費用等共23萬元，該次買賣所獲得之實際利益，僅有
    129萬7000元等語答辯。
四、兩造不爭執之事實：
（一）兩造為舅甥關係，本件訟爭土地均係丙○○繼承自其先曾
      祖父陳良及祖父陳大江。
（二）兩造間土地買賣係丙○○央求乙○○買受，乙○○已付清
      價款5,800,000元。
（三）系爭5筆土地，由其他共有人依土地法第34條之1規定出售
      ，其中第1662、1663、1664號土地部分，丙○○分得價金
      365,575元，經買受人提存於臺灣臺北地方法院，第365、
      367號土地，則獲得價金1,527,000元，已領得1,055,172
      元，其餘471,828元經買受人提存於臺灣臺北地方法院，
      受領權利人均為丙○○。
五、兩造爭點事項厥為：（一）乙○○是否施詐術使丙○○陷於
    錯誤而締結本件買賣契約？（二）乙○○得否請求陳夙芬給
    付系爭5筆土地分得之價金？請求之依據究為民法第226條規
    定或類推適用第225條第1項規定？經查：
（一）乙○○是否施詐術使丙○○陷於錯誤而締結本件買賣契約
      ？
  1、按因被詐欺而為意思表示者，依民法第92條第1項之規定，
     表意人固得撤銷其意思表示，惟主張被詐欺而為表示之當
     事人，應就此項事實負舉證之責任，此有最高法院44年台
     上字第75號判例可參。又所謂詐欺乃指故意欺騙他人，使
     其陷於錯誤並進而為不利於自己，且本來不願表示之意思
     。詐欺行為如屬消極隱匿事實，須以當事人有告知義務為
     前提。
  2、丙○○主張乙○○利用其不知繼承土地之總價值，故意不
     告知土地價值，出價遠低於公告地價，其係受乙○○施用
     詐術，才簽訂買賣契約云云，為乙○○所否認。查本件係
     丙○○主動請求乙○○價購繼承土地，為兩造不爭執，且
     證人即乙○○之妹、丙○○之阿姨甲○○亦證稱：丙○○
     告知其經濟沒有辦法，要把她的那份賣給乙○○等語（原
     審卷第317頁）。此外，台北縣三重地政事務所早於93年11
     月間即已通知兩造等陳大江之繼承人准許辦理遺產公同共
     有繼承登記事項，並附有土地附表，兩造進而於同年12 月
     8日在上開地政事務所協議就應繼分辦理分別共有登記，有
     乙○○提出之台北縣三重地政事務所函及該所不動產糾紛
     調處前置會議紀錄附本院卷足憑，則丙○○應於93年11 、
     12月間至少即已知悉繼承陳大江部分土地之明細，而相關
     土地之公告現值、公告地價均得經由土地登記資料得知。
     再者土地所有權人欲出售土地，理應自行訪查土地現值或
     市場交易情形，何能諉責要求買受人告知，且衡情以買受
     人立場，當期待以最低廉價格購入，難認乙○○應有告知
     土地價值之義務。又土地之買賣，本由買賣雙方考量市場
     交易情形、買賣標的狀況及各自財務能力而定，非必以低
     於公告地價或公告現值成交，即謂是詐欺。乙○○主張本
     件交易土地均屬共有關係，或為他人無權占有中或為畸零
     地，或供為法定空地、道路用地等情，業據提出之照片六
     紙為證（原審卷第283、284頁），復為丙○○所不否認，
     堪信為真，則以如此複雜之土地使用情形，均可能減損土
     地之價值，也必然影響兩造評估土地價金之高低，實難認
     為乙○○有施詐術騙使丙○○訂約。
  3、丙○○復稱乙○○於處理家族土地遺產繼承登記上，曾有
     違法之詐欺行為，遭判決有罪云云，惟查乙○○係因處理
     遺產，以須繳納規費、交際費為由，意圖為自己不法所有
     ，向其他繼承人詐騙財物，核與本件買賣契約為二事，有
     原法院89年度自字第120號、臺灣高等法院92年度上易字第
     2368號刑事判決附卷可稽（見原審卷302-315頁），自不得
     以乙○○上開犯行，遽論其於本件買賣契約亦有詐欺行為
     。
  4、綜上，丙○○既未能舉證證明乙○○有何施詐術行為，所
     主張因受詐欺而訂約一節，自不足採，則其以受詐欺為由
     撤銷兩造買賣契約，即屬無據，乙○○請求其應履行辦理
     如原判決附表所示土地所有權移轉登記之義務，應為有理
     。
（二）乙○○得否請求陳夙芬給付系爭5筆土地分得之價金？請
      求之依據究為民法第226條規定或類推適用第225條第2項
      規定？
   1、按因可歸責於債務人之事由，致給付不能者，債權人得請
      求賠償損害；惟因不可歸責於債務人之事由，致給付不能
      者，債務人免給付義務。債務人因前項給付不能之事由，
      對第三人有損害賠償請求權者，債權人得向債務人請求讓
      與其損害賠償請求權，或交付其所受領之賠償物，民法第
      226條、第225條分別定有明文。次按政府徵收土地給與出
      賣人之補償地價，雖非侵權行為之賠償金，惟係出賣人於
      其所負債務陷於給付不能發生之一種代替利益，此項補償
      地價給付請求權，買受人非不得類推適用民法第225條第2
      項之規定，請求讓與，亦有最高法院80年度台上字第2504
      號判例可資參照。又所謂類推適用，乃案件事實與法定案
      型類似性之認定，而將法定案型之規定效果比附援引到法
      無明文的系爭案件，係就法律未規定之事項，比附援引與
      其性質相類似之規定，加以適用，為基於平等原則及社會
      通念以填補法律漏洞的方法。
   2、查兩造於系爭買賣契約簽訂後，系爭5筆土地業為其他土
      地共有人依土地法第34條之1規定以多數決方式出售第三
      人，丙○○之應有部分可分得之買賣價金為365,575元、
      1,527,000元一節，為兩造所不爭執，則丙○○名義之應
      有部分係因法律規定而由他人出售，丙○○如欲行使共有
      人優先承買權自須價購土地所有權全部，衡情自難要求丙
      ○○為履行給付乙○○所購應有部分，必須行使優先承買
      權買回土地所有權全部，故系爭5筆土地已因讓與第三人
      ，致兩造間該部分之買賣契約因不可歸責於丙○○之事由
      而給付不能，乙○○於原審依據民法第226條第1項規定，
      主張此為可歸責於丙○○之事由致給付不能，即屬無據，
      原審援此法律規定判命丙○○應賠償1,527,000元，尚有
      違誤。
   3、次查丙○○於尚未將系爭5筆土地移轉登記於乙○○前，
      仍基於所有權受領土地價金，此雖非侵權行為之賠償金，
      惟堪認係丙○○於其所負債務陷於給付不能發生之一種代
      替利益，乙○○於本審追加主張類推適用民法第225條第2
      項之規定，請求丙○○交付其受領系爭5筆土地之價金，
      揆諸上開說明，應為有理，丙○○辯稱價金本質上非屬賠
      償或補償，無從推類適用云云，顯不足採。
   4、另按民事訴訟法第447條規定，當事人除有該條第1項但書
      所列情形外，於第二審不得提出新攻擊或防禦方法，有關
      但書各款事由，當事人應釋明之。違反上開規定者，第二
      審法院應予駁回之。本件於準備程序時兩造即就第四項兩
      造不爭執事實第（三）段陳明清楚，並於準備程序終結時
      表示無其他主張或舉證，迨於言詞辯論中，丙○○始提出
      作成日期為96年1月5日之代書收據影本一紙，主張關於
      1,527,000元價金中，尚須扣除給付代書之相關稅捐規費
      及代辦費用等共23萬元，然為乙○○否認，丙○○亦未釋
      明有何上開條文但書事由，依上開規定，丙○○此部分之
      主張，本院依法予以駁回。從而丙○○聲請訊問證人張正
      宗，以證明代辦費之真正，即無必要，併此敘明。
六、綜上所述，乙○○於原審主張依買賣契約請求丙○○應將如
    原判決附表所示土地應有部分辦理移轉登記，為有理由，原
    判決此部分為丙○○敗訴判決，並無不當，丙○○上訴意旨
    指摘原判決該部分不當，求予廢棄改判，為無理由，應予駁
    回。至乙○○於原審依民法第226條之規定，請求丙○○給
    付1,892,575元及自上訴狀繕本送達翌日即96年5月31日起按
    週年利率5％計算利息部分，為無理由，原審就其中丙○○
    應給付365,575元本息部分，為乙○○敗訴判決，亦無不當
    ，乙○○上訴意旨指摘原判決該部分不當，求予廢棄改判，
    為無理由，應予駁回，其餘部分，原審為丙○○敗訴判決，
    尚有未洽，丙○○上訴意旨指摘原判決該部分不當，求予廢
    棄改判，為有理由。由本院加以廢棄改判如主文第2項所示
    。至乙○○於本院所提追加之訴為有理由，爰由本院判決如
    主文第4項所示。乙○○就請求命丙○○給付金錢部分陳明
    願供擔保請准宣告假執行，經核並無不合，爰酌定相當之擔
    保金額，准予假執行，並由本院依職權酌定擔保金額宣告丙
    ○○得預供擔保免為假執行。
七、因本案事證已臻明確，兩造其餘主張陳述及所提之證據，均
    毋庸再予審酌，附此敘明。
八、據上論結，本件乙○○之上訴無理由、追加之訴有理由，丙
    ○○之上訴一部有理由，一部無理由。依民事訴訟法第450
    條、第449條、第78條、第79條、第390條第2項、第392 條
    ，判決如主文。
中　　華　　民　　國　　96　　年　　9 　　月 　 4　 　日
                    民事第九庭
                        審判長法　官 黃熙嫣
　　　　　　　　　　　　　  　法　官 楊力進
　　　　　　　　　　　　　　  法　官 陳玉完
正本係照原本作成。
如不服本判決，應於收受送達後20日內向本院提出上訴書狀，其
未表明上訴理由者，應於提出上訴後20日內向本院補提理由書狀
（均須按他造當事人之人數附繕本）上訴時應提出委任律師或具
有律師資格之人之委任狀；委任有律師資格者，另應附具律師資
格證書及釋明委任人與受任人有民事訴訟法第466條之1第1項但
書或第2項（詳附註）所定關係之釋明文書影本。
中　　華　　民　　國　　96　　年　　9 　　月　　7 　　日
　　　　　　　　　　　　　　　書記官 鎖瑞嶺
附註：
民事訴訟法第466條之1（第1項、第2項）：
對於第二審判決上訴，上訴人應委任律師為訴訟代理人。但上訴
人或其他法定代理人具有律師資格者，不在此限。
上訴人之配偶、三親等內之血親、二親等內之姻親，或上訴人為
法人、中央或地方機關時，其所屬專任人員具有律師資格並經法
院認為適當者，亦得為第三審訴訟代理人。
臺灣高等法院民事裁定
本判決第六項之記載更正為：「本判決命給付部分，乙○○以新
臺幣陸拾參萬壹仟元為丙○○供擔保後，得假執行，丙○○如以
新臺幣壹佰捌拾玖萬貳仟伍佰柒拾伍元為乙○○預供擔保，得免
為假執行。」
中　　華　　民　　國　　96　　年　　9 　　月　　7 　　日
                    民事第九庭
                        審判長法  官 黃熙嫣
                              法  官 林玲玉
                              法  官 陳玉完
正本係照原本作成。
不得抗告。
中　　華　　民　　國　　96　　年　　9 　　月　　7 　　日
　　　　　　　　　　　　　　　書記官 鎖瑞嶺
